臺灣桃園地方法院刑事判決　　　　　　　　　　　　　九十一年度訴字第二七七號
　　公　訴　人　臺灣桃園地方法院檢察署檢察官
　　被　　　告　甲○○
　　被　　　告　乙○○
　　共　　　同
　　選任辯護人　江東原律師
右列被告等因偽造文書等案件，經檢察官提起公訴（九十年度偵字第二一二四０號）
，本院判決如左：
        主  文
甲○○行使偽造私文書，足以生損害於他人，處有期徒刑肆月，如易科罰金，以參佰
元折算壹日。緩刑貳年。德義信聯合法律事務所九十年四月十日法律顧問證書上偽造
之「周明風」署押壹枚，沒收之。
乙○○無罪。
        事  實
一、甲○○原係德義信聯合法律事務所之投資股東，後另成立德義信顧問有限公司（
    以下簡稱德義信公司），自任負責人兼總經理，其夫乙○○為德義信公司之副總
    經理（另為無罪判決）。渠等於民國九十年一月間，在桃園地區散發宣傳信函，
    函中說明德義信公司將於九十年二月十四日假桃園縣勞工育樂中心舉辦說明會，
    稱德義信公司可提供企業規劃勞保、健保投保事宜，及協助訂定工作規則、勞動
    契約、規劃薪資結構等服務。祐盟實業股份有限公司（以下簡稱祐盟公司）負責
    人許佩茹，如期參加該說明會，數日後，由乙○○至位於桃園縣平鎮市○○路○
    段一七八巷二十六弄一號之祐盟公司，向許佩茹簡介德義信公司服務項目，並提
    出收費表等資料，再由甲○○於同年三月一日親自前往祐盟公司，與許佩茹簽訂
    管理顧問契約。因許佩茹向甲○○表示渠等合約既包括免費法律諮詢服務，即要
    求甲○○應提供乙份律師顧問證書予伊，以供懸掛，而有嚇阻客戶違約或有不法
    情事之功用，甲○○並應允之。詎甲○○明知並無「周明風」律師其人，仍於同
    年四月上旬間某日，在其位於高雄市○○○路九十七號之公司辦公室內，於前所
    投資之德義信聯合法律事務所所遺留未署名之法律顧問證書上，冒用「周明風」
    之名義，偽造「周明風」署名於其上，及填載製作日期為九十年四月十日，而偽
    造該法律顧問證書，隨即寄交上址祐盟公司，由許佩茹收受而行使之，足以生損
    害於「周明風」、許佩茹及德義信聯合法律事務所。
二、案經祐盟公司代表人許佩茹訴由台灣桃園地方法院檢察署檢察官偵查起訴。
        理  由
壹、有罪部分（即被告甲○○偽造文書部分）：
一、訊據被告甲○○對於明知並無「周明風」其人，但因為應付告訴人代表人之要求
    ，而於上開時、地親自簽署「周明風」之署名，而偽造上開法律顧問證書後，並
    交予告訴人代表人之事實均坦承不諱，惟否認有偽造文書之犯意，辯稱：因告訴
    人代表人許佩茹表示需要乙張律師顧問證書「掛好看」，且伊有告知並無周明風
    律師其人，故伊提供該法律顧問證書，並不足以生損害於公眾或他人云云。
二、經查：
（一）上開行使偽造法律顧問證書之事實，已據被告甲○○自陳明確，核與告訴人代
      表人許佩茹證述相符，復有該法律顧問證書影本一份在卷可稽。而事實上並無
      「周明風」律師其人，除據被告甲○○自承不諱外，並有高雄市政府警察局及
      高雄縣警察局函各乙份在卷可稽。
（二）被告甲○○所辯：因告訴人許佩茹係向伊表示需要乙張律師顧問證書「掛好看
      」，且伊有告知並無周明風律師其人乙節，已據告訴人許佩茹明確否認在卷（
      見本院九十一年十月八日審理筆錄）。且稽之雙方所簽訂之管理顧問合約書第
      三條所載：「甲方（即德義信顧問公司）同意提供乙方（即祐盟公司）免費法
      律諮詢服務」，而告訴人亦已支付三十萬元之顧問費用，其所要求提供律師法
      律顧問證書，並據以要求提供法律諮詢服務，自有所本，又其需要法律顧問證
      書之目的既在「嚇阻不必要的麻煩」，亦絕非乙張偽造之律師顧問證書即能達
      成目的，否則告訴人大可自行偽造，何必大費周章委任顧問公司？
（三）復按，刑法處罰偽造私文書罪之主旨，重在保護文書之公共信用，非僅保護制
      作名義人之利益，故所偽造之文書，如足以生損害於公眾或他人，其罪即應成
      立，不問實際上有無制作名義人其人，縱令制作名義人係屬架空虛造，亦無妨
      於本罪之成立，自無解其刑責。又偽造文書罪，祇須所偽造之文書足以生損害
      於公眾或他人為已足。至於公眾或他人是否因該文書之偽造而實受損害，則非
      所問。最高法院五十四年度台上字第四八七號、四十八年度台上字第一二０八
      號判決分別著有明文可參。被告甲○○上開偽造「周明風」之署押於律師顧問
      證書上，並交予告訴人許佩茹而行使，縱實無「周明風」其人，亦足以生損害
      於「周明風」、許佩茹及德義信聯合法律事務所。是被告甲○○所辯並不足以
      生損害於他人云云，並無可採。
（四）綜上所述，被告甲○○上開所辯，顯係卸責之詞，不足採信。本件事證明確，
      被告甲○○偽造文書犯行至堪認定，應依法論科。
二、被告甲○○偽造「周明風」之署押，進而偽造「周明風」名義之律師顧問證書，
    並交予告訴人許佩茹而行使，業足以生損害於「周明風」、許佩茹及德義信聯合
    法律事務所合夥律師及一般民眾對該事務所之信賴。核被告甲○○所為，係犯刑
    法第二百十六條、第二百十條之行使偽造私文書罪。其偽造署押之行為係偽造私
    文書之部分行為，及偽造私文書後進而持以行使，偽造私文書之低度行為應為行
    使偽造私文書之高度行為所吸收，均不另論罪。爰審酌被告甲○○並無前科、犯
    罪之動機、目的、已與告訴人許佩茹達成和解，如數返還新台幣（下同）三十萬
    元，此有和解書一紙可稽、犯罪後坦承犯行等一切情狀，從輕量處如主文所示之
    刑，並諭知易科罰金之折算標準。公訴人雖求處有期徒刑一年六月，然稽之被告
    犯行尚屬輕微，並未造成其他損害，上開求刑，尚嫌過重，附此敘明。末查，被
    告未曾受有期徒刑以上刑之宣告，有卷附台灣高等法院被告全國前案記錄表可按
    ，渠因一時失慮，偶罹刑典，犯後已大致坦承犯行，深具悔意，經此偵審教訓，
    當知所警惕，信無再犯之虞，本院認所宣告之刑以暫不執行為適當，並諭知緩刑
    貳年，以啟自新。
三、德義信聯合法律事務所九十年四月十日法律顧問證書上偽造之「周明風」署押一
    枚，應依刑法第二百十九條規定沒收之。
貳、被告乙○○無罪部分（包括偽造文書、詐欺取財犯嫌）及被告甲○○被訴詐欺取
    財不另為無罪諭知部分：
一、公訴意旨略以：被告甲○○係德義信公司之負責人兼總經理，其夫即被告乙○○
    為德義信公司之副總經理，二人基於意圖為自己不法所有之犯意聯絡，於九十年
    一月間，在桃園地區散發宣傳信函，函中說明德義信公司將於九十年二月十四日
    假桃園縣勞工育樂中心舉辦說明會，稱其可提供企業規劃勞保、健保投保事宜，
    及協助訂定工作規則、勞動契約、規劃薪資結構等服務。告訴人即祐盟公司負責
    人許佩茹，如期參加說明會，會中由被告甲○○擔任主講人，稱：德義信公司公
    司乃企業之救星，可提供企業降低成本，減少支出之規劃服務，並告知填寫問卷
    留下地址及聯絡電話者，德義信公司可提供一小時的免費諮詢服務。數日後，被
    告乙○○至桃園縣平鎮市○○路○段一七八巷二十六弄一號祐盟公司，提出德義
    信公司服務項目及收費表，告訴人代表人許佩茹表示費用過高而未答應，翌日被
    告乙○○來電，表示費用願降為三十萬元。同年三月一日，被告甲○○等人虛構
    周明風律師其人，並冒用其名，偽造周明風署名製作法律顧問證書（此部分已另
    為有罪判決），由被告甲○○至祐盟公司提供其包括元大證券、富邦證券、台積
    電等二百餘家公司之顧客名單及虛構之德義信聯合法律事務所周明風律師之法律
    顧問證書，強調德義信公司之專業能力，致告訴人代表人許佩茹不疑有他，而與
    德義信公司簽訂顧問合約，並支付十五萬元做為酬勞前金。數日後，德義信公司
    寄給祐盟公司一份制式之工作規則，並要求祐盟公司給付尾款，告訴人代表人許
    佩茹認該工作規則非為祐盟公司量身訂作，乃要求被告甲○○到祐盟公司說明。
    翌日，被告甲○○到祐盟公司允諾工作規則一定會修改到祐盟公司滿意，告訴人
    代表人許佩茹見其具有誠意，不疑有他又支付尾款十五萬元。詎料，此後祐盟公
    司要求德義信公司提供依約服務，再經前往查詢，竟已逃逸，遍尋不著，始知受
    騙。因認被告甲○○、乙○○共同涉有刑法第三百三十九條第一項詐欺取財罪嫌
    云云；又被告乙○○與被告甲○○同涉偽造文書犯嫌。
二、本件公訴人認被告二人涉有詐欺罪嫌，及被告乙○○另與被告甲○○同涉偽造文
    書犯嫌，係以：告訴人代表人許佩茹之指訴。經查詢法務部律師管理系統，
    並無周明風律師其人，且高雄縣市均無周明風其人，有高雄市政府警察局及高雄
    縣警察局函各乙份在卷可稽。另依被告所辯，亦可得知被告等人未與台積電等
    公司訂有顧問合約，且中華民國證券同業公會並未與德義信公司訂有顧問合約，
    而台北市證券同業公會（八十八年七月三十一日合併消滅）於八十七年一月十四
    日與德義信公司訂有顧問合約，並未與任何證券公司訂定顧問合約。且被告二
    人於名片及宣傳單上之專線電話（０七）0000000、在九十年八月三十一
    日因欠費拆機，0000000000於同年七月三十一日欠費拆機，有中華電
    信股份有限公司函在卷可憑。又被告乙○○於九十年三月三十日、五月十五日
    、七月三日多次出國，又於八月十四日出國後，即未回國；被告被告甲○○於九
    十年三月三十日、五月十五日、七月三日、八月十日、十一月六日多次出國，長
    期不在國內，有入出境查詢結果附卷可按。此外並有被告二人名片、宣傳單、
    收費標準、規劃內容總表、管理顧問合約書、服務集團勞資顧問參考名單、法律
    顧問證書各乙份與支票及統一發票二紙在卷可稽。足見被告二人與告訴人簽約後
    ，即思將生活及工作重心遷往大陸地區，二人詐欺意圖甚明為其論據。
三、按犯罪事實應依證據認定之，無證據不得推定其犯罪事實，為刑事訴訟法第一百
    五十四條所明定；倘積極證據不足以為不利於被告事實之認定時，即應為有利於
    被告之認定，更不必有何有利之證據，最高法院三十年上字第八一六號著有判例
    。又刑法上之詐欺罪，需行為人於行為當時主觀上係出於不法所有之意圖，客觀
    上有施用詐術，使被害人陷於錯誤因而為財物之交付始足當之，倘行為人雖有未
    依約履行債務之情事，惟其有不為給付之正當理由或係因嗣後發生之事由致有難
    為給付之情事，核屬民事債務糾葛，尚難認行為人行為之初即具有不法所有之意
    圖，自難遽以該項罪名相繩。
四、就公訴人所指被告乙○○與被告甲○○同涉偽造文書犯嫌部分：
（一）訊據被告乙○○堅決否認上情，辯稱：偽造法律顧問證書之情均係被告甲○○
      所為，伊並未參與等語。
（二）經查，該法律顧問證書確係告訴人代表人許佩茹親自向被告甲○○索取，並由
      被告甲○○簽署「周明風」之名義乙節，業據告訴人代表人許佩茹證述甚明，
      核與同案被告甲○○所述相符，已難認被告乙○○有何偽造犯行。且稽之雙方
      所簽訂之管理顧問合約書並未明確載明被告應提供法律顧問證書，應非契約之
      主要部分，被告乙○○縱然知悉參與該契約訂約過程，亦難遽此認定伊對於被
      告甲○○另行交付之法律顧問證書乙節亦事先知悉，而有犯意聯絡。此外復查
      無其他積極證據，足資證明被告乙○○亦同涉有此部分偽造文書犯行，自難執
      為被告乙○○此部分不利之認定。
五、就公訴人所指被告二人均涉有詐欺犯嫌部分：
    訊據被告甲○○、乙○○均堅詞否認有何詐欺犯行，被告甲○○辯稱：伊與告訴
    人訂約後，確有依約履行，並協助訂立工作規則、提供輔導服務，伊並非故意詐
    欺等語；被告乙○○則辯稱：伊對於公司公司運作完全不清楚，僅係受甲○○之
    託代送資料予告訴人等語。經查：
    （一）被告乙○○與被告甲○○為夫妻關係，並身兼德義信顧問公司之副總經理
          ，實際上並親自至祐盟公司介紹公司運作情況、收費標準，並提出記載渠
          為該公司副總經理之名片予告訴人代表人，渠所辯對於本案全然無知，自
          難憑採，首先敘明。至於被告乙○○上開行為是否即涉有詐欺犯行，仍待
          詳究。
    （二）復查，被告甲○○與祐盟公司訂約後，確曾親自至公司輔導服務約三、四
          次，並製作工作規則、服務契約、薪資規劃等文書、磁片等資料，又前後
          提供服務期間約有二個月，完成之工作比例應有五成以上等情，業據告訴
          人代表人許佩茹於本院審理中陳述明確，並有上開工作規則文件一本、磁
          片四張在卷可稽，足徵被告二人確有依照顧問契約履行，並非於收受款項
          後隨即隱匿無蹤，據此，難認被告二人主觀上有何不法所有之意圖。又告
          訴人代表人許佩茹雖稱被告並未完成勞工退休辦法規劃、職業災害風險規
          劃之評估、退休金精算等服務，然稽之上開磁片內容確有包括「退休制度
          」、「勞基保險」等項目，而其所完成之「服務契約」、「退休制度」亦
          存於本院卷內可考，是被告所辯伊已完成合約內容乙節，應屬可採，告訴
          人代表人就此恐有誤解。至於告訴人代表人所稱工作規則尚須更改，則為
          契約不完全履行之問題，核屬債務不履行之民事糾紛，尚難遽認被告二人
          必有詐欺之犯意。況且告訴人代表人許佩茹自始並未指明被告二人於接洽
          之初有何詐欺方式，其於本院審理中更明白表示「（妳認為他們從頭到尾
          就是要騙妳？）沒有」等語，並稱伊之所以提出告訴，係因事後無法聯絡
          到被告甲○○等語。足見本案契約之訂立、顧問款之交付，應係出於告訴
          人代表人之任意處分，與受詐欺致意思表示不自由之情形顯不相同。
    （三）又被告所提出如告訴狀證物六之「本服務集團勞資顧問參考名單」，雖並
          非全為其訂約之客戶，然稽之其提出該份名單係於其與祐盟公司訂約之後
          ，此據告訴人代表人許佩茹證述在卷，是該名單縱有不實，亦核與祐盟公
          司之訂約應無因果關係。況且德義信公司確有與台北市證券商業同業公會
          於八十七年一月十四日訂有管理顧問合約，此有中華民國證券商業同業公
          會九十年十一月二十一日（九十）中證商密字第九００二六七０號函一紙
          （見偵查卷第八十一頁）及該合約一份、支票影本二張（詳被證一）在卷
          可稽。而依據該合約所載：「茲因乙方（即台北市證券商業同業公會）為
          其所屬會員包括總公司及分公司委託為有關薪資設計與工作規則等事宜制
          訂範本」，是被告因此主觀上認為該公會會員均為其客戶，而臚列於客戶
          名單中，縱有誇大之嫌，但與詐術犯行仍屬有間。復稽之被告確有與鐘通
          工業股份有限公司、建華機械股份有限公司、瑞比染色試機有限公司、福
          豐自動化股份有限公司等公司訂有管理顧問契約，業據其提出各該契約節
          本八十餘份在卷可參，足見被告確已從事管理顧問工作多年，而所服務之
          公司亦不在少數，更足反推被告二人據以完成祐盟公司之合約並非難事，
          應無自始心存詐欺之犯意。
    （四）再者，被告甲○○所留之公司電話固已停話，然其行動電話並未停止使用
          ，此據告訴人代表人許佩茹亦僅陳明該行動電話語音信箱已爆滿，被告未
          回電之情自明。而被告二人之所以將生活重心轉往大陸地區，主要係因被
          告乙○○之父親因罹患癌症末期，刻在「浙江醫科大學附屬二院」住院治
          療中，此有該院診斷證明書、處方、檢驗報告單附卷可稽，足徵被告二人
          並非無故潛逃境外。復參諸被告甲○○代表德義信公司，另於九十年二月
          二十日，與陳哲宏先生訂有「資訊管理服務契約」，約定由陳哲宏先生自
          九十年三月一日起，至九十一年二月二十八日止，每週定期至德義信公司
          做資訊管理維護服務，並提供德義信公司員工教育訓練，德義信公司則需
          支付資訊管理費用之情，有該契約乙份在卷可考，更足稽被告二人於九十
          年二月間尚有長期營業之計畫，絕無可能於同年三月一日與祐盟公司訂約
  之時，即萌生詐欺得款後潛逃之犯意。
    （五）另查，被告甲○○固有偽造周明風名義之法律顧問證書之犯行，而經本院
          判處罪刑如上，然稽之其提供上開法律顧問證書，亦係在與祐盟公司訂約
          之後，兩者是否有因果關係而可認定屬詐術之一環，已有可疑。況且告訴
          人代表人許佩茹於本院審理中明確證述：「我是信任她在勞工育樂中心演
          講會說的服務內容」，才與德義信公司簽約，且稽之卷附雙方簽訂之管理
          顧問合約中，亦未提出德義信公司負有提供律師之顧問證書之義務，據此
          顯難認定被告二人係以提供虛偽之法律顧問證書為詐術手段，而使告訴人
          代表人陷於錯誤，與之訂約。是以，被告等人並無詐欺之主觀犯意，已如
          前述，殊不因被告甲○○事後交付之該法律顧問證書係偽造的，而可推論
          渠等有何不法所有之意圖。
六、綜上所述，並無證據證明被告乙○○有何偽造文書犯行，亦無證據證明被告二人
    客觀上有何施用詐術而使告訴人陷於錯誤而交付財物之行為。且被告二人就上開
    契約仍負有債務不履行之民事責任，被告二人所為核與刑法第三百三十九條第一
    項詐欺罪犯罪構成要件尚屬有間，尚難徒以告訴人債權未獲全部實現而遽認被告
    二人詐欺罪行。本案並無積極證據，足認被告二人自始心存詐欺，僅以被告二人
    未為完全給付，此一單純債務不履行之狀態，尚難認被告二人具為自己不法所有
    之意圖，本件應係單純民事糾紛，與刑法詐欺罪責無涉。此外，復查無其他積極
    之證據，足以證明被告二人有公訴人所指之詐欺犯行，被告二人之犯罪既不能證
    明，自應為被告乙○○無罪之諭知。又公訴人認為被告甲○○所涉此部分詐欺犯
    嫌，與前揭論罪科刑之偽造文書犯行，有牽連犯之裁判上一罪關係，就此部分爰
    不另為無罪之諭知。
據上論斷，應依刑事訴訟法第二百九十九條第一項前段、第三百零一條第一項，刑法
第二百十六條、第二百十條、第四十一條第一項前段、第七十四條第一款、第二百十
九條，罰金罰鍰提高標準條例第二條，判決如主文。
本案經檢察官張尹敏到庭執行職務。
中      華      民      國    九十一    年      十      月    二十二    日
                            臺灣桃園地方法院刑事第一庭
                                      法  官  陳  永  來
右正本證明與原本無異。
如不服本判決，應於判決送達後十日內向本院提出上訴狀( 應附繕本 )，上訴於
臺灣高等法院。
                                      書記官  洪  明  媚
中      華      民      國    九十一    年      十      月    二十三    日
附論罪科刑依據之法條：
刑法第二百十條
偽造、變造私文書，足以生損害於公眾或他人者，處五年以下有期徒刑。
刑法第二百十六條
行使第二百十條至第二百十五條之文書者，依偽造、變造文書或登載不實事項或使登
載不實事項之規定處斷。
